【裁判字號】    94,交上更(一),4
【裁判日期】    950328
【裁判案由】    過失致死
【裁判全文】
臺灣高等法院刑事判決
上  訴  人  臺灣桃園地方法院檢察署檢察官
被      告  甲○○
選任辯護人  邱秀珠律師
            溫俊富律師
上列上訴人因被告過失致死案件，不服臺灣桃園地方法院90年度
交訴字第113號，中華民國90年9月10日第一審判決（起訴案號：
臺灣桃園地方法院檢察署90年度偵字第1310號），提起上訴，經
判決後，由最高法院發回更審，本院判決如下：
    主    文
上訴駁回。
    理    由
一、公訴意旨略以：甲○○係東連通運股份有限公司之司機，為
    從事駕駛業務之人，於民國（下同）89年12月22日下午，駕
    駛車牌號碼ＭＶ－973號營業曳引車，沿桃園縣蘆竹鄉○○
    街○段，由大竹往八德方向行駛，於同日16時10分許，途經
    龍安街2段826號前，其原應注意在劃有分向限制線之路段，
    不得駛入來車之車道內，而依當時狀況，又無不能注意之情
    形，竟疏未注意，駛入來車車道，適有黃志宏駕駛車牌號碼
    ＨＳ－8539號自用小客車行經該處，致甲○○駕駛之曳引車
    撞擊黃志宏之小客車，造成黃志宏受有頭、胸部挫傷，經送
    醫後不治死亡，因認甲○○涉有刑法第276條第2項之業務過
    失致死罪嫌云云。
二、公訴人認被告甲○○涉有業務過失致人於死亡之罪嫌，無非
    係以被害人之父丙○○之指訴，及道路交通事故調查報告表
    、現場照片、受傷診斷證明書、臺灣省桃園縣區車輛行車事
    故鑑定委員會鑑定意見書、臺灣省車輛行車事故覆議鑑定委
    員會函為依據，而認為被告駛入來車車道，致撞擊被害人黃
    志宏之上述自小客車，本件車禍被告有駛入來車車道之過失
    肇事責任，為其主要之論據。然訊之被告甲○○則堅決否認
    有何過失，辯稱：係被害人黃志宏行駛至轉彎處，因車速過
    快，失控侵入伊車道，致其左前方衝撞到伊所駕駛營業曳引
    車車頭之左後車輪，伊並未超速亦未越過車道各等語。
三、查被害人黃志宏係因本案之車禍受傷死亡，固經臺灣桃園地
    方法院檢察署檢察官督同檢驗員相驗屬實，製有勘驗筆錄、
    相驗屍體證明書、驗斷書在卷可憑。且臺灣省桃園縣區車輛
    行車事故鑑定委員會鑑定結果認「碎片散落物皆在往大竹方
    向車道內（警圖錯誤）；鑑定意見：甲○○駕駛聯結車於中
    央分向線彎道侵入來車車道」云云；臺灣省車輛行車事故覆
    議鑑定委員會亦認「一甲○○駕駛聯半結車，於劃有分向限
    制線之彎道路段侵入來車道不當，為肇事主因；二黃志宏無
    肇事因素，惟超速行駛，有違規定」等語，復有臺灣省桃園
    縣區車輛行車事故鑑定委員會鑑定意見書、臺灣省車輛行車
    事故覆議鑑定委員會函附在偵查卷第24頁、第29頁可稽。惟
    按犯罪事實應依証據認定之，無証據不得認定其犯罪事實，
    刑事訴訟法第154條定有明文。又事實之認定，應憑証據，
    如未能發現相當証據，或証據不足以証明，自不能以推測或
    擬制之方法，為裁判基礎（參見最高法院40年台上字第86號
    判例）。經查：
  (一)證人即桃園縣消防局大竹消防隊員乙○○在原審審理中結證
    供述：當時二部車是夾在一起的，我有請被告移動車子，否
    則沒有辦法將死者拖出車外，但是我有請他在地上做記號，
    我們也有將被害人的車移動；... （問：被告有標示？標示
    的地方是在被告自己的車道？），有的，是標示在被告自己
    的車道；... （被告）是（用銀漆劃）的，他劃的位置是在
    撞擊到的地方；... （問：一你有親眼見他標示？二照片上
    並沒有七個輪胎的印子？），一有的，我有親眼見他劃；確
    定正確後才叫他移動的；二我有見他劃左邊的那一排輪子云
    云（見原審卷第43頁至第46頁）。次依本案依現場照片所示
    ，標示被告所駕駛聯結車車頭之左後輪胎（兩車撞擊點，見
    相字卷第11頁、第12頁、第14頁），係在被告遵行車道即桃
    園縣蘆竹鄉○○街○段往中壢、八德方向車道上，距中央分
    向限制線（雙黃線）約30公分之位置（按每條黃線之寬度約
    9至10公分，依此基準判斷計算）；則在警圖（即相字卷第5
    頁道路交通事故調查報告表、第6頁現場簡圖、第14頁現場
    勘察初步報告表）上所標示ＭＶ－973號營業曳引車係靠快
    慢車道分界線停放乙節，雖與事實不符（發生車禍時，被告
    之車輛應接近中間雙黃線，而非在快慢車道線上）。然據證
    人即至現場處理之大竹分駐所丁○○○○於檢察官偵查中證
    稱：散落物玻璃碎片等，大部分（落土及塑膠碎片）在被告
    車道上靠近雙黃線處，死者車道僅有少數散落物（被害人小
    客車之玻璃碎片等）等語（見偵查卷第12頁背面、第13頁）
    ；再觀諸全卷現場照片，被害人所駕駛車輛撞擊後之碎片，
    確係大部分係在被告遵行車道即桃園縣蘆竹鄉○○街○段往
    中壢、八德方向車道上；則此部分警圖之記載並無錯誤。乃
    臺灣省桃園縣區車輛行車事故鑑定委員會鑑定報告竟認「碎
    片散落物皆在往大竹方向車道內」云云，此部分與事實不符
    。
  (二)再查，依卷附肇事兩車之車損狀況照片（見相驗卷第10頁至
    12頁），被告甲○○所駕駛車號ＭＶ－973號營業曳引車頭
    左後輪胎之後方有擦撞痕跡；黃志宏所駕駛之車號ＨＳ－
    8539 號自用小客車左前車頭及葉子板嚴重損壞，左前擋風
    玻璃碎裂，而右前車頭並無受損等情，兩車車損最嚴重之部
    位（即被告聯結車車頭左後輪，被害人小客車左前車頭）應
    為撞擊點，而黃志宏駕駛之車輛係以斜角位置與被告所駕聯
    結車互撞，然此並不足以推斷係被告所駕聯結車先侵入來車
    車道。另依，本案發生時警方所製作之現場勘察初步報告表
    已明確記載：「一貨曳引車ＭＶ－973與超速行駛過彎道，
    轉向不足，駛入對向車道之ＨＳ－8539自小客對撞；二散落
    物集中在曳引車所在之車道；三、自小客有21公尺長之剎車
    痕」等語，並未記載被告侵入來車車道（見相字卷第14頁）
    ；則臺灣省桃園縣區車輛行車事故鑑定委員會鑑定報告、臺
    灣省車輛行車事故覆議鑑定委員會函，均無視於前述證人之
    證言、現場照片所示狀況，及警方所製作之現場勘察初步報
    告表之記載，誤以為散落物皆在被害人車道內，既未敘明任
    何理由，亦無其他證據可資佐證，即遽認被告駕駛聯結車侵
    入來車道，自嫌率斷，而不足採。
  (三)原審審理中委請中央警察大學再為肇事責任之鑑定，經中央
    警察大學二度至肇事地點詳為勘察，並參酌現場照片、相關
    證人之證言，以重建本案發生時之肇事現場，認定：「(三)甲
    車（被告車輛）、乙車（被害人車輛）兩車碰撞地點與碰撞
    型態推定：1.依據相片（即鑑定書內之相片編號）所示乙
    車肇事終止位置，事故現場所遺留煞車痕起迄點位置與道路
    中心分向限制線之橫向距離分別為2.37、0.736公尺，顯示
    乙車原係行駛在車道中央，而在煞車過程有往車道左側偏移
    ，即未隨著車道右彎，推論該煞車痕係乙車右前輪所造成，
    乙車係在行經彎道處因故緊急煞車，右側車身（右前輪）循
    著煞車痕跡往前行，在其煞車痕終點處左前車角已跨越過道
    路中心分向限制線，侵入對向車道至少約30公分，此為本案
    事故責任分析之關鍵。2.乙車碰撞前之行駛軌跡已如前項推
    定，據相片甲車之曳引車左後輪胎外側痕跡顯示，該痕跡
    與乙車左前車角碰撞所造成，而甲車處此部位外並無其他碰
    撞痕跡，故推論乙車係在其煞車痕跡終止處，左前車角與甲
    車之曳引車左後輪胎外側發生「側撞」型態碰撞，甲、乙兩
    車之初始碰撞地點與型態如圖二所示，此時甲、乙兩車車身
    夾角約為5度。(四)甲、乙兩車事故發生過程推定：1.依據相
    片顯示乙車左前車角頭燈處受撞，車損從左前葉子板延續
    至左前門鉸鈕處，且左前車角有向下沈、車架變形特徵，除
    因乙車緊急煞車造成重心前傾、車頭下沈外，另一因素乃由
    甲車受撞部位在曳引車左後輪胎，而此輪胎在碰撞時有向前
    行駛滾動之特性所造成。2.另從相片左前門前端近鉸鈕處
    之圓弧形車損特徵顯示，乙車在碰撞後並未立即被甲車之撞
    擊力（包括一部份的輪胎彈力）所推回，而乙車車身因其原
    有向前之慣性作用，乙車有先向左順時針旋轉一小角度（小
    於五度），然後被甲車撞擊之力量所抵銷後，乙車被推撞（
    包括回彈）而呈逆時針旋轉110至120度至肇事終止位置。3.
    從前項推論顯示，乙車在碰撞前雖有緊急煞車之動作，但在
    碰撞之剎那乙車能有某一定之車速，至於車速高低並無法準
    確推定，但不影響事故責任分析進行。4.由於事故現場乙車
    留有21公尺長之煞車痕，依一般速率估算方式，保守估計其
    煞車前之行駛速率應在60公里以上，且乙車前經推定在碰撞
    時乙車車速尚未停止，為瞭解甲、乙兩車碰撞過程，假設乙
    車煞車前行駛速率60公里、碰撞時速率為20公里；由於事故
    現場甲車並無遺留煞車與緊急轉向之相關痕跡，故假設其以
    固定速率在行駛，其碰撞過程推定如下：(1)當乙車以60公里
    時速前進，在乙車駕駛發現狀況採取煞車動作至煞車21公尺
    ，末速為20公里而撞及甲車，歷時2.64 秒（反應時間以0.
    75秒計、煞車時間1.89秒），在此同一時間甲車約以40公里
    的速度行駛21公尺。(2)依現場履勘調查，車輛若在乙車行駛
    方向之車道行駛，當行駛至中福分50號電桿處，其無視阻距
    離可達事故地點中心標線缺口處之雙黃線起16公尺，如相片
    所示；當行駛至煞車痕起點前12.5公尺處，其無視阻距離
    可達事故地點中心標線缺口處之雙黃線起約33公尺，如相片
    所示；若甲、乙兩車依前述速率行駛，則在乙車採取煞車
    動反應前，甲車已進入乙車駕駛視線範圍約2.67秒鐘，當然
    甲車行駛速度越高，則前述的時間越短，惟依前揭卷第5頁
    警繪事故現場圖記錄之甲車肇事終止位置與相片中箭頭所
    指白色定位噴漆記號（不論係甲車之何部位），以約40公里
    估算甲車速率尚稱合理。(3)依事故現場乙車煞車痕走向顯示
    ，乙車煞車過程屬緊急煞車狀態並無閃避動作，故煞車後之
    行駛方向仍循原行駛方向，並未依道路彎道特性向右轉向。
    ... 鑑定結果：本案發生係導因於乙車駕駛人黃志宏駕駛自
    用小客車，行經漆繪有道路中心分向限制線之右彎路段，因
    故採緊急煞車動作，而轉向系統未依道路右彎特性轉向，導
    致在車輛未完全停止前，左前車頭侵入對車道撞及迎面而來
    由甲○○所駕駛之半聯結車為肇事原因，甲○○駕駛半聯結
    車正常行駛無肇事因素。」，有中央警察大學鑑定書在卷為
    證（見外放證物）。告訴代理人雖指稱：警圖記載有誤，中
    央警察大學依此錯誤之現場圖為鑑定，自難期其正確等語。
    然查，本案警圖（即相字卷第5頁道路交通事故調查報告表
    、第6頁現場簡圖、第14頁現場勘察初步報告表）上所為之
    記載標示，僅有被告甲○○所駕駛車號ＭＶ－973號營業曳
    引車車頭左後輪胎於撞擊後停留之處所，應係在現場照片上
    銀漆標示被告遵行車道上距中央分向限制線約30公分之位置
    ，而非靠快慢車道分界線停放乙點有誤（如依相驗卷第5頁
    、第6頁，警方有誤之被告停車位置現場圖，係在快慢車道
    分界線，更是遠離道路中心雙黃線）；其餘所示黃志宏所駕
    駛ＨＳ－85 39號自用小客車撞後停留之位置、散落物玻璃
    碎片之分布等，經核諸現場照片並無差異，已如前述。況中
    央警察大學執以鑑定肇事責任之主要依據在於「乙車係在行
    經彎道處因故緊急煞車，右側車身（右前輪）循著煞車痕跡
    往前行，在其煞車痕終點處左前車角已跨越過道路中心分向
    限制線，侵入對向車道至少約30公分，此為本案事故責任分
    析之關鍵」云云，業據該鑑定書敘述甚詳。告訴代理人以：
    警圖記載有誤等語，指摘中央警察大學之鑑定報告不可採信
    ，並無理由。
  (四)有關鑑定報告書第10頁所載「3.…唯一可以確定者係碰撞時
    甲車之速度大於乙車。」一節，似認定被告之車速大於被害
    人車速，此與前述鑑定第10頁4之(1)所載被害人車速60公里
    ，被告車速40公里有所矛盾，經本院函請鑑定機關中央警察
    大學補充說明，據該校95年1月16日校鑑字科字第094000052
    67號函稱，有關鑑定報告書第10頁所載「3.…唯一可以確定
    者係碰撞時甲車之速度大於乙車。」，主要係因送鑑資料中
    事故現場並無甲車煞車過程所留下的跡證，故推定甲車在與
    乙車發生碰撞前並未採取煞車措施，在採取對乙車最有利之
    考量下之推論，當乙車從原先的行駛速度，經過21公尺長的
    煞車距離行駛速度，兩車碰撞時乙車行駛速度已降至比甲車
    低。又有關鑑定報告書第拾壹頁所載，「…以約40公里估算
    甲車速率…」，係在鑑定報告書第拾頁所載「4.…假設乙車
    煞車前行駛速率60公里、碰撞時速率為20公里；…」估算之
    結果，其估算過程詳如鑑定報告書第拾～拾壹頁，「4.…碰
    撞過程推定…」之1)、2)；根據鑑定分析結果，乙車碰撞前
    以60公里速度行駛，經過煞車減速，行駛速度降為20公里，
    在與行駛速度40公里的甲車發生碰撞，即可滿足鑑定報告書
    第拾頁所載，「3.…唯一可以確定者係碰撞時甲車之速度大
    於乙車。」之推定。
  (五)依相驗卷第10頁之照片及第5頁、第6頁現場圖所示，被害人
    之車道有煞車痕，再依中央警察大學重建現場之鑑定報告所
    載，該煞車痕係被害人之右前輪所造成，煞車痕之終點距中
    心分向線僅有0.736公尺（見鑑定報告第9頁第(三)之(1)所載）
    足見被害人車輛之左側部分侵入來車道。反之，並無證據顯
    示被告之車輛有侵入被害人之車道。告訴代理人雖以：行駛
    於郊外道路，來往車輛有限，被告不可能未超速行駛，且曳
    引車車長有12公尺，車寬亦達2.5公尺，肇事路段車道不足4
    公尺，以一般曳引車之駕駛習慣，行經彎道必然越線，請求
    法院至現場勘驗云云；然未能敘明其合理判斷被告行車超速
    、越線之依據，應僅係其個人推測、懷疑之詞。況警方所製
    作之現場勘察初步報告表內，被告之車道並無煞車痕跡，自
    無從依事後之勘驗現場，用以判斷被告是否超速、越線行駛
    ；故本院認無勘查現場之必要，附此敘明。
  (六)中央警察大學之鑑定報告並未記載被告之車身（包括車箱）
    有跨越道路中心分向限制線，且無何證據認定足資認定被告
    車輛有超速之情事。本件車禍發生地點在轉彎處，發生車禍
    亦僅一瞬間，既無證據足資認定被告有超速或有何違規之處
    ，則僅能認定被告係在自己車道上行駛，尚難認定被告對突
    然發生之碰撞事故得以採取閃避煞車之防範措施而不為，並
    進而科被告以疏失之責。被告在車禍發生後移動車輛前，曾
    在路面上漆繪標示自己車輛輪胎位置，此也據證人乙○○於
    原審證述屬實，前已敘明再依相驗卷第12頁之下方相片所示
    ，在散落物之前方有一明顯之白色油漆線，被告之車輛左側
    有七個輪胎，但僅最前端之輪胎是一個輪胎（即方向盤可控
    制轉向之輪胎），其餘六個輪胎，是兩輪合成一組，分成三
    組（凡屬大車均如此），故被告車輛左側輪胎位置，應僅有
    四處，而非七處。又依乙○○於原審之證述，被告係在自己
    車道上繪標示（見原審卷42頁至46頁）。依現場相片所示（
    見相驗卷第10頁第3張、第12頁第9張），可明顯見到碰撞點
    前方有一道極明顯之白色標記，其餘則因路面係修補之柏油
    路面，故無法判斷有否繪白漆。但依告訴人提出於本院之95
    年3月14日補充告訴理由狀附件第9張相片上方所示，似有一
    一白色漆線，該白色漆線係在被告車道上，則被告辯稱，在
    自己車道上繪上輪胎位置，伊之車輛未超過中心線，非不可
    採。
  (七)綜上所述，被告辯稱：本件車禍之發生，伊並無過失云云，
    尚可採信。
四、此外，復查無其他積極之事證足資證明被告有檢察官所指之
    過失犯行，本件不能證明被告有何過失；原審因之為被告無
    罪之諭知，核無不合。檢察官依告訴人丙○○之聲請提起上
    訴，指摘原判決不當，並無理由，應予駁回。
據上論斷，應依刑事訴訟法第368條，判決如主文。
本案經檢察官張秋雲到庭執行職務。
中    華    民    國    95    年    3    月    28    日
                  刑事第十一庭
                          審判長法  官  張連財
                                法  官  楊照男
                                法  官  林明俊
以上正本證明與原本無異。
如不服本判決，應於收受送達後十日內向本院提出上訴書狀，其
未敘述上訴之理由者並得於提起上訴後十日內向本院補提理由書
（均須按他造當事人之人數附繕本）。
                                書記官  蕭進忠
中    華    民    國    95    年    4     月    3     日


司法院資訊處製作；財團法人民間司法改革基金會備份。
